【裁判字號】    98,上,118
【裁判日期】    981104
【裁判案由】    塗銷所有權移轉登記
【裁判全文】
臺灣高等法院高雄分院民事判決           98年度上字第118號
上  訴  人  丙○○
訴訟代理人  乙○○
            程高雄律師
被 上 訴人  戊○○
                      號
訴訟代理人  楊士弘律師
複 代理 人  黃金龍律師
            尤挹華律師
被 上訴 人  己○○
            庚○○
            甲○○
上列當事人間損害賠償事件，上訴人對於中華民國98年4 月21日
臺灣高雄地方法院95年度訴字第4472號第一審判決提起上訴，本
院於98年10月21日言詞辯論終結，判決如下：
    主  文
上訴駁回。
第二審訴訟費用由上訴人負擔。
    事實及理由
一、被上訴人己○○經合法通知，無正當理由，未於言詞辯論期
    日到場，核無民事訴訟法第386 條各款所列情形，爰依上訴
    人聲請，由其一造辯論判決，合先明。
二、上訴人主張：上訴人於93年11月14日向訴外人發正建設股份
    有限公司（以下簡稱發正公司）購買發正公司在高雄縣大寮
    鄉○○段2550、2551地號等35筆土地上所興建「綠陽春別墅
    」共19棟預售屋之其中一棟即編號B17 房屋，其建妥後建號
    為3466號即坐落同上段2550-17 、2550-15 地號土地上門牌
    高雄縣大寮鄉○○路564 巷35之20號房屋（下簡稱系爭房屋
    ），約定房屋、土地價款各為新台幣（下同）181 萬元、42
    4 萬元，連同增建價款120 萬元，合計為725 萬元，上訴人
    已繳付價款515 萬元，系爭房屋亦於94年8 月15日以上訴人
    名義辦妥第一次保存登記，因發正公司週轉不靈，無力完成
    建造，經代書即被上訴人甲○○介紹，於94年2 月16日向被
    上訴人己○○借款6,000 萬元，以資助完成建造，而簽訂合
    作興建房屋契約書，將上開興建中別墅其中16棟（不含系爭
    房屋）變更起造人為己○○指定之人（含其子戊○○），並
    將全部別墅所坐落之基地35筆土地所有權移轉登記予己○○
    指定之戊○○，以為借款之擔保，嗣發正公司資金週轉繼續
    發生困難，乃於94年11月18日與上訴人簽立協議書，約定系
    爭房屋暫時過戶予發正公司指定之人，以供申請銀行貸款，
    上訴人遂將有關所有權移轉登記所需之印鑑證明、身分證影
    本、戶籍謄本等資料交由發正公司負責人丁○○（現已改名
    林少邑），由丁○○委由代書甲○○辦理，因甲○○之妻即
    被上訴人庚○○告知房屋貸得款項償還己○○借款後，恐無
    餘額退還上訴人已支付之價金，上訴人乃拒絕出示印鑑章供
    辦理過戶，詎被上訴人甲○○竟偽刻上訴人之印鑑，與被上
    訴人己○○、戊○○父子共謀，交由知情之妻即被上訴人庚
    ○○於95年3 月1 日持向高雄縣大寮鄉公所申報契稅，並不
    理會上訴人之反對，於95年7 月10日持以向高雄縣大寮地政
    事務所申請辦妥所有權移轉登記予被上訴人戊○○，戊○○
    並於96年1 月26日將系爭房屋所有權移轉登記予訴外人謝秀
    珠，致上訴人無從請求回復登記，侵害上訴人之所有權，爰
    依共同侵權行為之法律關係，請求被上訴人連帶賠償之，又
    被上訴人己○○、戊○○所為，造成其等財產不當增加，上
    訴人因此受有損害，亦得本於不當得利之法律關係請求被上
    訴人己○○、戊○○返還之，爰基於共同侵權行為及不當得
    利之法律關係，提起本件之訴，請求被上訴人連帶給付上訴
    人515 萬元，及自96年4 月2 日追加起訴狀繕本最後送達翌
    日起，至清償日止，按年息百分之5 計算之利息，並陳明願
    供擔保，請准宣告假執行。原審法院為上訴人敗訴判決，上
    訴人上訴聲明：(一)原判決廢棄。(二)被上訴人應連帶給付上訴
    人515 萬元，及自96年4 月2 日追加起訴狀繕本最後送達翌
    日起，至清償日止，按年息百分之5 計算之利息。(三)第一、
    二審訴訟費用由被上訴人負擔。(四)願供擔保，請准宣告假執
    行。
三、(一)被上訴人戊○○、己○○則以：上訴人僅為發正公司之人
    頭，所稱已支付價金515 萬元向發正公司購買系爭房屋及其
    基地，有諸多矛盾之處，虛偽不實，伊與伊父己○○並未偽
    造上訴人之印鑑章辦理系爭房屋之所有權移轉登記，而係發
    正公司依據其與己○○之上開合作興建房屋契約書、及96年
    6 月28日簽立之拋棄書等協議，應將包括系爭房屋在內之上
    開所興建之19棟別墅歸由己○○所有並任之處理，由發正公
    司負責人丁○○將取自上訴人之有關系爭房屋移轉登記所需
    文件交由代書甲○○辦理，甲○○乃據以提出申請辦理，將
    系爭房屋所有權移轉登記予己○○指定之子戊○○，要難指
    為己○○、戊○○有偽造印鑑章，或有何不當得利，況上開
    行為所涉標的僅為系爭房屋，不及坐落之基地，上訴人縱有
    損害，亦僅為系爭房屋價金中已支付之部分而已云云，資為
    抗辯。
    (二)被上訴人甲○○、庚○○則以：伊等係受丁○○與己○○
    之委託辦理系爭房屋之所有權移轉登記，由丁○○將已蓋妥
    上訴人印鑑章等各該辦理移轉登記所需之文件交付與甲○○
    ，委託甲○○辦理，再由甲○○將之轉交予幫忙經營代書業
    務之妻即被上訴人庚○○持往有關機關辦理，原本要辦理移
    轉登記予訴外人蔡新輝，並以之向銀行申請抵押貸款，以償
    還發正公司積欠己○○之借款，後因蔡新輝始終未出面對保
    ，乃依己○○據其與發正公司之上開協議，指示辦理移轉登
    記予戊○○，伊等並無偽刻上訴人印鑑章使用云云，資為抗
    辯。
    (三)被上訴人戊○○、甲○○、庚○○於本院答辯聲明：(一)上
    訴駁回。(二)第一、二審訴訟費用由上訴人負擔。
四、上訴人主張，登記為上訴人名義之系爭房屋，因建商發正公
    司週轉不靈，無力完成建造，經代書即被上訴人甲○○介紹
    ，於94年2月16日向被上訴人己○○借款6,000萬元，以資助
    完成建造，而簽立合作興建房屋契約書，猶有不足，乃於94
    年11月18日與上訴人簽立協議書，約定系爭房屋過戶予發正
    公司指定之人，以供申請銀行貸款，而由上訴人持有關所有
    權移轉登記所需之印鑑證明、身分證影本、戶籍謄本等資料
    交由發正公司負責人丁○○，由丁○○委由代書甲○○辦理
    ，嗣甲○○將之委由其妻庚○○持往有關機關申請，於95
    年7 月10日辦妥系爭房屋所有權移轉登記予戊○○，戊○○
    並於96年1 月26日將系爭房屋所有權移轉登記予訴外人謝秀
    珠等事實，業據提出建物登記謄本、契稅申報書、建築改良
    物買賣所有權移轉契約書、合作興建房屋契約書、協議書、
    高雄縣大寮地政事務所異動索引、土地登記謄本在卷（原審
    卷(一)14~16 頁、20頁、24頁、128~134 頁、150~157 頁）為
    證，且為被上訴人所不爭執，並經原審法院向高雄縣大寮地
    政事務所調取申請系爭房屋所有權移轉登記之資料附卷為憑
    ，有高雄縣大寮地政事務所96年3 月9 日寮地所一字第0960
    002084 號函在卷（原審卷(一)54~67 頁），自可信為真實。
五、上訴人又主張，系爭房屋係上訴人於93年11月14日向訴外人
    發正公司購買發正公司所興建「綠陽春別墅」共19棟預售屋
    之其中一棟，房屋、土地價款各為181 萬元、424 萬元，連
    同增建價款120 萬元，合計為725 萬元，上訴人已繳付價款
    515 萬元，發正公司於94年2 月16日向被上訴人己○○借款
    6,000 萬元所簽立之合作興建房屋契約書，係約定將上開興
    建中別墅其中16棟（不含系爭房屋）變更起造人為己○○指
    定之人，以為借款之擔保，嗣上訴人依與發正公司簽立之上
    開協議書將有關所有權移轉登記所需之印鑑證明、身分證影
    本、戶籍謄本等資料交由發正公司負責人丁○○，由丁○○
    委由代書甲○○辦理系爭房屋過戶予發正公司指定之人，因
    甲○○之妻庚○○告知房屋貸得款項償還己○○借款後，恐
    無餘額退還上訴人已支付之價金，上訴人乃拒絕出示印供鑑
    章供辦理過戶，詎被上訴人甲○○竟偽刻上訴人之印鑑，與
    被上訴人己○○、戊○○父子共謀，交由知情之妻即被上訴
    人庚○○於95年3 月1 日持向高雄縣大寮鄉公所申報契稅，
    並不理會上訴人之反對，於95年7 月10日持以向高雄縣大寮
    地政事務所申請辦妥所有權移轉登記予被上訴人戊○○，被
    上訴人自屬共同侵害上訴人之權利，又被上訴人己○○、戊
    ○○所為，造成其等財產不當增加，上訴人因此受有損害，
    爰基於共同侵權行為及不當得利之法律關係，提起本件之訴
    ，則為被上訴人所否認，並抗辯以前詞。是本件爭點為：(一)
    被上訴人有無共同偽造上訴人之印鑑章，辦理系爭房屋所有
    權移轉登記，侵害上訴人之權利。(二)上訴人基於共同侵權行
    為之法律關係，請求被上訴人連帶賠償損害，有無理由。(三)
    上訴人基於不當得利之法律關係，請求被上訴人己○○、戊
    ○○返還所得之不當利益，有無理由。
六、被上訴人有無共同偽造上訴人之印鑑章辦理系爭房屋所有權
    移轉登記，侵害上訴人之權利。
  (一)按，以侵權行為為原因，請求回復原狀或賠償損害者，應就
    其權利被侵害之事實負立證之責。又按損害賠償之債，以有
    損害之發生及有責任原因之事實，並二者之間，有相當因果
    關係為成立要件。故原告所主張損害賠償之債，如不合於此
    項成立要件者，即難謂有損害賠償請求權存在，最高法院19
    年上字第38號及48年台上字第481 號判例可資參照。經查，
    上訴人與發正公司於94年11月18日所簽訂之上開協議書，係
    約定：「二因乙方（指發正公司）前向第三者己○○先生所
    借貸款項的利息高，為了顧全大局，甲方（指上訴人）同意
    先將以上所有之房屋（指系爭房屋）的所有權先同意移轉登
    記給乙方所指定的人之名下，好讓乙方向銀行申辦貸來償還
    所借之款項及工程週轉用。三但在甲方先出據有關所有權移
    轉所需證件給乙方時，如戶籍謄本及印鑑證明後，到要用印
    鑑章申報房屋契稅的當時，乙方要先支付甲方前已付給乙方
    的土地及房屋自款的405 萬元正中200 萬元正給予甲方，其
    餘205 萬元正，在乙方辦理好貸款銀行放款，再付給甲方，
    絕無異議。四如果當乙方把工地工程完工及債權清償後回歸
    正常後，甲方還要繼續向乙方購買該土地及房屋時，再辦乙
    方把所有權辦理產權移轉回甲方時的所有費用全部由乙方全
    部負責，絕無異議，而且該土地房屋的總價款還是以當時甲
    方向乙方所購買總價款605 萬元正相同。」等語（見原審卷
    (一)131 頁）。又查，發正公司與己○○於94年2 月16日所簽
    訂之上開合作興建房屋契約書係約定：「兩造合作共同興建
    土地坐落於高雄縣大寮鄉○○段2550-12 地號等35筆土地上
    ，建物共計19戶，由乙方（指己○○）負責提撥現金6,000
    萬元正，資助甲方（指發正公司）未完成之工程及償還原地
    主之銀行貸款。自出資日起3 個月內，甲方需償還乙方資助
    之金額6 ,000萬元正，若屆期日，仍未償還完竣，甲方應支
    付以總金額計算每日1 千分之1 之違約金給乙方，違約金未
    如期給付時，甲方所興建之建物及土地所有權無條件皆歸乙
    方所有，任由乙方自行辦理，不得抗辯。甲方3 個月後，隨
    時可歸還乙方所資助之金額，所歸還之金額日後即不計息，
    登記為所有權人之乙方得隨時配合甲方處理產權移轉及銀行
    貸款，所有資助之金額全數償還完畢時，乙方應備齊所有過
    戶資料及歸還權狀，由甲方自行處理」等語（見原審卷(一)12
    8 頁）。又發正公司於94年6 月28日簽立之上開拋棄書係記
    載：「本人發正公司向己○○借款7,000 萬元，以興建位於
    高雄縣大寮鄉○○段2550-17 地號共計建物19棟，因借款人
    資金不足，而導致工程進度延遲，現雙方約定於民國94年9
    月15日前需將全部工程及全數金額償還己○○，並不得再向
    己○○再借款，若有此情事時，借款人即刻放棄所有權利，
    並不得再追訴，即刻撤場」等語（見原審卷(二)244 頁）。而
    本諸上開協議之約定，發正公司負責人丁○○與己○○乃委
    由代書甲○○辦理系爭房屋所有權移轉登記，及向銀行申請
    貸款等事宜，甲○○再轉委由幫忙其經營代書業務之妻即庚
    ○○辦理，於95年1 月23日向高雄縣大寮鄉公所辦理移轉登
    記予蔡新輝之契稅申報，又於95年2 月24日以撤銷買賣為由
    ，撤銷該契稅之申請，旋又於95年3 月1 日向高雄縣大寮鄉
    公所辦理移轉登記予戊○○之契稅申報，並於95年7 月10日
    辦妥所有權移轉登記予戊○○，業如前述，並有高雄縣大寮
    鄉公所98年7 月23日大鄉財政字第0980014634號函在卷（本
    審卷80～88頁）可稽。而上訴人已自承，並未與發正公司合
    意終止或解除上開協議，或行使終止或解除權在卷（原審卷
    (二)335 頁反面），上訴人依此協議即已與發正公司合意解除
    系爭房屋之買賣，僅保留上訴人可依原買賣條件買回系爭房
    屋之權利，被上訴人據以辦理系爭房屋之所有權移轉登記，
    自難認有損及上訴人之所有權利可言。而發正公司事後如無
    法履行上訴人買回之請求，基於債之相對性原則，上訴人僅
    得向發正公司主張權利，核與被上訴人無涉。
  (二)上訴人雖主張被上訴人依己○○與發正公司簽訂之上開合作
    興建房屋契約書及發正公司簽立之上開拋棄書，僅能移轉發
    正公司所建造之16棟，不包括系爭房屋在內云云，發正公司
    之負責人丁○○到庭亦附和上訴人之主張。然查上開合作興
    建房屋契約書及拋棄書均已明載為發正公司所興建之全部19
    棟房屋，全部歸屬己○○所有，已如前述，上訴人之上開主
    張與丁○○之證詞，顯與事實不符，自不足採為上訴人有利
    之認定。
  (三)上訴人又主張，其依上開協議書，僅交付移轉登記所需文件
    、印鑑證明、身分證影本及戶籍謄本等予發正公司負責人丁
    ○○，尚未在有關文件上蓋用印鑑章，係被上訴人共謀偽刻
    上訴人印鑑章，持以辦理系爭房屋所有權移轉登記云云。惟
    查，在本件上訴人訴請本件被上訴人偽造文書之刑事案件（
    高雄地方法院檢察署96年偵字第15223 號），將有關資料送
    請內政部警政署刑事警察局鑑定結果為：登記申請書上「丙
    ○○」之印文5 枚，因欠缺部分印文紋線，是否相符，歉難
    認定等語，有該局96年3 月12日刑鑑字第0960033195號鑑定
    書附該刑事案件卷宗，經本院調取查核屬實，是上訴人主張
    被上訴人共謀偽刻上訴人印鑑章，持以行使云云，即屬無從
    證明。上訴人又主張縱使有在有關辦理移轉登記所需之文件
    上蓋用印鑑章，亦無同時蓋用兩份，甚且一份為手寫，一份
    為電腦打字，上開被上訴人據以申報之文件，至少有一份為
    偽造云云，惟此為上訴人臆測之詞，尚難憑採，況己○○本
    於其與發正公司上開契約之約定，於發正公司違約時，即得
    主張發正公司所興建之全部房屋及坐落之基地均移轉己○○
    所有，任由己○○處置，衡情實無大費周章共謀偽刻上訴人
    印鑑章之必要，抑有進者，被上訴人均非上訴人與發正公司
    買賣系爭房屋及所簽立上開協議書之當事人，對於上訴人與
    發正公司間債權債務關係自難以明瞭，甲○○依己○○與發
    正公司間所簽訂之上開合作興建房屋契約書及拋棄書，受己
    ○○之委託辦理系爭房屋所有權移轉登記，善意信賴己○○
    為有權指定辦理系爭房屋移轉登記之人，尚與常情不違，縱
    於95年3 月8 日驟然接獲上訴人寄發之存證信函（原審卷(一)
    6 ～9 頁），因未能釐清上訴人與發正公司間糾葛，仍據依
    己○○委任，辦理系爭房屋之所有權移轉登記予己○○之子
    即戊○○，亦難遽認為其偽刻上訴人印鑑章而為之。從而上
    訴人主張被上訴人共同偽刻上訴人印鑑章，據以辦理系爭房
    屋所有權移轉登記，侵害上訴人之所有權利云云，當非可採
    。
七、上訴人基於共同侵權行為之法律關係，請求被上訴人連帶賠
    償損害，有無理由。
    基上所述，上訴人就被上訴人有侵權行為責任原因及並致上
    訴人受有損害之事實，未能提出確切證據以實其說，基於共
    同侵權行為之法律關係，訴請被上訴人連帶賠償損害，自無
    理由。
八、上訴人基於不當得利之法律關係，請求被上訴人己○○、戊
    ○○返還所得之不當得利，有無理由。
    按民法第179 條規定不當得利之成立要件，必須無法律上之
    原因而受利益，致他人受損害，且該受利益與受損害之間有
    因果關係存在，最高法院53年台上字第2661號判例可資參照
    。經查，系爭房屋之所有權移轉登記，並未違背上訴人與發
    正公司所簽訂之上開協議書之約定，而難認上訴人受有任何
    損害，縱發正公司事後未能履行上訴人以同一條件行使買回
    權，亦僅係上訴人與發正公司間債務不履行賠償責任之問題
    。況被上訴人戊○○係受被上訴人己○○之指定，而登記為
    系爭房屋之所有權人，己○○則係本於其與發正公司所簽訂
    之上開合作興建房屋契約書及發正公司所簽立之上開拋棄書
    之約定，有權為系爭房屋所有權之登記，均非無法律上之原
    因，且此受登記利益之原因，與上訴人之不能行使買回權之
    損害，不存在因果關係，從而上訴人基於不當得利之法律關
    係，請求被上訴人己○○、戊○○應返還所得之不當得利，
    亦無理由。
九、綜上，上訴人基於共同侵權行為之法律關係及不當得利之法
    律關係，請求被上訴人連帶給付515 萬元及其法定遲延利息
    ，為無理由，應予駁回，原審法院為上訴人敗訴判決，並無
    不合，上訴人上訴指摘原判決不當，求予廢棄改判，為無理
    由，應予駁回。
十、本件判斷基礎至臻明確，兩造其餘攻擊防禦方法，與本件判
    斷結果不生影響，自不逐一論述，併此明。
據上論結，本件上訴為無理由，依民事訴訟法第463 條、第385
條第1 項前段、第449 條第1 項、第78條，判決如主文。
中    華    民    國    98    年    11    月    4     日
                              民事第五庭
                                  審判長法官  蔡明宛
                                  法      官  曾錦昌
                                  法      官  魏式璧
以上正本證明與原本無異。
如對本判決上訴，須於判決送達後20日內向本院提出上訴狀，其
未表明上訴理由者，應於上訴後20日內向本院提出上訴理由書（
均須按他造當事人之人數附繕本）。上訴時應提出委任律師或具
有律師資格之人之委任狀，並依附註條文規定辦理。
中    華    民    國    98    年    11    月    5     日
                                  書  記  官  鄔維玲
附註：
民事訴訟法第466條之1 ：
對於第二審判決上訴，上訴人應委任律師為訴訟代理人，但上訴
人或其法定代理人具有律師資格者，不在此限。
上訴人之配偶、三親等內之血親、二親等內之姻親，或上訴人為
法人、中央或地方機關時，其所屬專任人員具有律師資格並經法
院認為適當者，亦得為第三審訴訟代理人。第1 項但書及第2 項
情形，應於提起上訴或委任時釋明之。


司法院資訊處製作；財團法人民間司法改革基金會備份。
